【裁判字號】    93,重國,1
【裁判日期】    950728
【裁判案由】    損害賠償
【裁判全文】
臺灣彰化地方法院民事判決  93年度重國字第1號
原      告  潔興環保工程有限公司
法定代理人  丁○○
訴訟代理人  何志揚律師
複代理人    乙○○
被      告  彰化縣政府
法定代理人  甲○○
訴訟代理人  陳建良律師
複代理人    林永貹律師
上列當事人間請求損害賠償事件，本院於民國95年7 月14日言詞
辯論終結，判決如下：
    主  文
被告應給付原告新臺幣壹佰零壹萬肆仟肆佰肆拾元及自民國九十
二年七月二十二日起至清償日止按年息五% 計算之利息。
原告其餘之訴駁回。
訴訟費用由被告負擔百分之一，餘由原告負擔。
本判決原告勝訴部分，於原告以新台幣參拾肆萬元或同額之台灣
銀行彰化分行可轉讓定期存單供擔保後得假執行。但被告如於執
行標的物拍定、變賣或物之交付前，以新臺幣壹佰零壹萬肆仟肆
佰肆拾元為原告預供擔保後，得免為假執行。
原告其餘假執行之聲請駁回。
    事實及理由
甲、程序方面：
壹、按當事人之法定代理人其代理權消滅者，應由有代理權之法
    定代理人承受訴訟；該條所定之承受訴訟人，於得為承受時
    ，應即為承受之聲明。他造當事人，亦得聲明承受訴訟，民
    事訴訟法第170 條、第175 條分別定有明文。查本件訴訟於
    原告起訴後，被告之法定代理人由翁金珠變更為甲○○，嗣
    甲○○具狀聲明承受訴訟，核與前開規定相符，自應許甲○
    ○承受並續行訴訟，合先敘明。
貳、次按依國家賠償法請求損害賠償時，應先以書面向賠償義務
    機關請求之，賠償義務機關拒絕賠償，或自提出請求之日起
    逾30日不開始協議，或自開始協議之日起逾60日協議不成立
    時，請求權人得提起損害賠償之訴，國家賠償法第10 條第1
    項、第11條第1 項前段分別定有明文。本件原告主張被告應
    負國家賠償責任，曾提出書面請求，經被告函覆拒絕賠償等
    情，有被告民國92年8 月21日府法制字第0920135535號函及
    其檢送之拒絕賠償理由書在卷可稽，且為兩造所不爭執，堪
    認原告對被告起訴請求賠償，已合於國家賠償法所定之前置
    程序。
乙、實體方面：
壹、原告主張：原告於88年10月4 日，經被告以88彰府環一字第
    16 7455 號函許可原告在向訴外人彰化縣農會承租位於彰化
    縣大村鄉○○○段46之13地號土地（下稱46之13地號土地）
    上經營建築廢棄土處理場（下稱系爭廢棄土場），其中除收
    容921 震災建築廢棄土物405,000 立方公尺外，另剩餘容量
    405, 000立方公尺並准原告自行經營，有效期限至92年12月
    31日。詎被告先以90年7 月20日90彰府環字第4672號函命原
    告停止營運（下稱停止營運之命令），復以90年8 月21日90
    彰府環一字第5021號函謂原告越界處理建築廢棄土，違反核
    定內容，遽行撤銷原告首揭「彰化縣政府921 震災建築廢棄
    土物緊急處理場」許可（下稱第一次行政處分），原告對上
    開停止營運之命令及第一次行政處分均不服提起訴願，前案
    經行政院環境保護署依訴願法第78條規定與後案合併審議結
    果為訴願駁回，原告再提起行政訴訟，經台中高等行政法院
    於91年11月5 日以91年度訴字第187 號及最高行政法院於93
    年5 月19日以92年度上字第634 號判決將停止營運之命令及
    第一次行政處分均撤銷確定，原告遂委請原告訴訟代理人以
    91年12月3 日揚字第1201號函請被告同意自即日起開始營運
    ，惟被告竟改以91年12月12日至現場勘查開挖並複丈發現原
    告之廢棄土物堆置地點未與鄰近土地退縮50公尺為由，以92
    年1 月27日府授環一字第09102295780 號函第二次撤銷首揭
    許可並否准原告之申請（下稱第二次行政處分），原告不服
    提起訴願，經行政院環境保護署駁回訴願，原告再提起行政
    訴訟，經台中高等行政法院於93年7 月21日以92年度訴字第
    742 號及最高行政法院於94年12月22日以93年度上字第1886
    號判決原告敗訴確定。然被告於90年7 月20日先後故意違法
    令原告停止營運並違法撤銷原告許可，迄92年1 月27日否准
    原告申請開始營運及第二次撤銷原告許可止，期間長達556
    日，原告均無法使用系爭廢棄土場，致受有下列之損害：(一)
    支付場地租金費用：系爭廢棄土場係原告向彰化縣農會所承
    租，依合約書所載，原告每年需支付彰化縣農會新台幣（下
    同）200,000 元之租金，被告之違法停止營運及撤銷許可處
    分，致原告自90年7 月20日至92年1 月27日計556 日無法使
    用系爭廢棄土場，自得請求相當於租金支付之損害304,658
    元，其計算方法如下：200,000 ÷365 ×556=304,658 （元
    以下四捨五入，下同）。(二)保證金2,000,000 元遭沒收及支
    付保證金3 倍即6,000,000 元之賠償：依原告與彰化縣農會
    前揭租約約定，原告於立約之日即88年1 月30日起5 年內應
    將系爭廢棄土場完成填土整平植生，否則保證金2,000,000
    元將遭沒收，另應支付保證金3 倍即6,000,000 元之賠償，
    因被告違法處分，致原告於93年1 月29日前無法完成填土整
    平植生，是上開合計8,000, 000元之損害自得請求被告賠償
    。(三)已支出之場地、設備、檢驗費等費用：原告為經營系爭
    廢棄土場已支出之場地、設備、檢驗費等費用合計5,860,47
    6 元，因被告違法處分，致無法使用場地，因而受有上開費
    用無法使用或收回之損失，自得請求被告賠償。(四)所失利益
    ：倘若被告未違法處分命令原告停止營運，依通常情形或已
    定之計劃可預期之利益，依彰化縣稅捐稽徵處核定公司規格
    相同且同樣經被告許可經營建築廢棄土處理場之雙倫工程有
    限公司（下稱雙倫公司）每立方米廢棄土獲利單價229 元及
    被告許可所得經營之容土量405,000 立方公尺扣除被告已填
    數量3,000 立方公尺計算，原告可得之利益為92,058,000元
    ，其計算式為﹝405,000 －3,000 ﹞×229 ＝92,058,000。
    綜上，原告所受損失為106,223,134 元，爰依國家賠償法第
    2 條第2 項規定，請求被告負賠償責任等語。並聲明：被告
    應給付原告106,223,134 元及自國家賠償請求書送達被告翌
    日起至清償日止，按年息5%計算之利息。訴訟費用由被告負
    擔。原告願以現金或台灣銀行彰化分行可轉讓定期存單供擔
    保請准宣告假執行。
貳、被告則以：原告既以被告第一次行政處分違法侵害其權利致
    其受損害為由起訴，則原告所得主張之損害應以因被告第一
    次行政處分所致之損害為限，是原告所得請求之損害僅限於
    90年7 月20日至92年1 月27日間所發生者，茲分敘如下：(一)
    支付場地租用費用：由租約書可知，原告與彰化縣農會訂約
    之時間早在88年1 月30日之前，被告則係因88年9 月21日「
    921 地震」發生後，方許可原告之設置申請，足見原告租用
    彰化縣農會之土地，與被告之許可處分無關，原告與彰化縣
    農會之租約效力，不因被告是否許可，或於許可後是否廢止
    而異其效力，故原告自不得因第一次行政處分廢止之適法與
    否，主張受有租金之損害。(二)保證金2,000,000 元遭沒收及
    支付保證金3 倍即6,000,000 元之賠償：系爭廢棄土場為一
    與鄰地落差高達數十公尺之深坑，被告於核准同時並要求原
    告應「與鄰地安全退縮50公尺」，並應「穩定邊坡配合平台
    階段完成植生處理」，則原告如何得一面遵守上述核定內容
    ，一面得將所承租系爭廢棄土場之深坑填平，是原告無法完
    成與彰化縣農會租約中將系爭廢棄土場填土整平之約定，顯
    於被告核定當時即已確定，與被告第一次行政處分無關。次
    者，租約之始期為88年1 月31日，終期則為93年1 月30日，
    原告因被告第一次行政處分而不得使用系爭廢棄土場堆置建
    築廢棄土物之期間則為90年7 月20日至92年1 月27日之期間
    ，則原告應舉證證明90年7 月20日起至92年1 月27日止之期
    間，原告定得將系爭廢棄土場依其與彰化縣農會所定之租約
    約定填土整平完成。況被告許可收納之容量810,000 立方公
    尺，是否足以將系爭廢棄土場深坑填平，亦未見原告舉證證
    明，縱認系爭廢棄土場之許可容量810,000 立方公尺即足以
    將深坑填平，則原告顯應收足810,000 立方公尺之廢棄土物
    ，方無違其與彰化縣農會租約之約定。然原告自承營運期間
    即88年10月4 日起至90年7 月20日止近1 年10個月間，所收
    受之廢棄土數量不過3,000 立方公尺，依此推算，原告依通
    常情形每月可收之廢棄土不過約136 立方公尺，自90年7 月
    20日至92年1 月27日約18個月之期間，原告所得收受之廢棄
    土數量不過為2,448 立方公尺，亦無法履行其與彰化縣農會
    之約定，則不論被告第一次行政處分存否，原告同不免違約
    之結果。末關於賠償3 倍保證金一節，原告未舉證已遭求償
    並因而支付賠償金，何得將之列為已發生損害？基上，原告
    空言主張受有上開損失，自不足採信。(三)已支出之場地、設
    備、檢驗費等費用：該費用係原告合法營運所必需先行支付
    之費用，自不得請求被告賠償。(四)所失利益：原證九係雙倫
    公司自行製作之統計表，與彰化縣稅捐稽徵處之核定無關，
    且原證九記載「平均單價」，應係以此課徵營業稅，與扣除
    成本費用後之實際獲利無關，是原告以此價格為所失利益之
    主張，而不曾扣除人事、設置、設備、場地等成本費用，其
    主張顯然無據。又被告第二次行政處分為適法，則原告所得
    合法營運之期限應縮短至92年1 月27日止，是原告欲主張因
    第一次行政處分致無法營運所失之利益，僅得主張依通常情
    形或已定計畫因無法於90年7 月20日至92年1 月27日間營運
    所失之利益，在上開約18個月之期間中，雖原告最多得自行
    收納402,000 立方公尺之廢棄土物，但此非謂原告定得收足
    402,000 立方公尺之容量，原告應舉證證明得收足402,000
    立方公尺之容量。況原告依通常情形每月可收之廢棄土數量
    不過約136 立方公尺，已如前述，則自90年7 月20日至92年
    1 月27日止總計18個月又7 日期間，原告可能收受之廢棄土
    數量為2,480 立方公尺，縱不計營運成本及費用而純以原告
    所主張每立方公尺229 元之單價計算，原告於此期間所減少
    之收入亦僅為567,920 元，扣除原告於該18個月期間應支出
    之租金成本300,006 元後，原告可得之稅前收益應為267,91
    4 元，故原告主張高達92,058,000元之損害，顯然無據等語
    ，資為抗辯。並聲明：原告之訴及假執行之聲明均駁回。訴
    訟費用由原告負擔。如受不利判決，願供擔保請准宣告免為
    假執行。
參、兩造不爭執事項：
    以下為兩造所不爭執，並有彰化縣政府廢棄土處理場許可證
    、彰化縣政府88年10月4 日88彰府環一字第167455號函、90
    年7 月20日90彰府環一字第4672號函、90年8 月21日90彰府
    環一字第5021號函、92年1 月27日府授環一字第0910229578
    0 號函、行政訴訟起訴狀、彰化縣農會大村林場土坑供人申
    請欲承攬收容高鐵工程之隧道挖掘及重大工程棄土方堆置場
    出租合約書、台中高等行政法院91年度訴字第187 號、92年
    度訴字第742 號、最高行政法院92年度上字第634 號、93年
    度上字第1886號判決在卷可稽，復經本院依職權調閱最高行
    政法院92年度上字第634 號、93年度上字第1886號卷宗核閱
    無誤，本院採為判決基礎。
一、原告於88年10月4 日經被告以88彰府環一字第167455號函許
    可原告在向彰化縣農會承租位於46之13地號土地上經營系爭
    廢棄土場，其中除收容921 震災建築廢棄土物405,000 立方
    公尺外，另剩餘容量405, 000立方公尺並准原告自行經營，
    有效期限至92年12月31日。
二、被告以90年7 月20日90彰府環字第4672號函命原告停止營運
    ，復以90年8 月21日90彰府環一字第5021號函謂原告越界處
    理建築廢棄土，違反核定內容，撤銷原告首揭許可。
三、原告對停止營運之命令及第一次行政處分均不服提起訴願，
    前案經行政院環境保護署依訴願法第78條規定與後案合併審
    議結果為訴願駁回，原告再提起行政訴訟，經台中高等行政
    法院於91年11月5 日以91年度訴字第187 號及最高行政法院
    於93年5 月19日以92年度上字第634 號判決將停止營運之命
    令及第一次行政處分均撤銷確定。
四、原告委請原告訴訟代理人以91年12月3 日揚字第1201號函請
    被告同意自即日起開始營運，被告另以91年12月12日至現場
    勘查開挖並複丈發現原告之廢棄土物堆置地點未與鄰近土地
    退縮50公尺為由，以92年1 月27日府授環一字第0910229578
    0 號函第二次撤銷首揭許可並否准原告之申請，原告不服提
    起訴願，經行政院環境保護署駁回訴願，原告再提起行政訴
    訟，經台中高等行政法院於93年7 月21日以92年度訴字第74
    2 號及最高行政法院於94年12月22日以93年度上字第1886號
    判決原告敗訴確定。
肆、本件爭點整理結果如下：
一、被告停止營運之命令及第一次行政處分是否即被告所屬公務
    員有故意或過失。
二、原告所得請求被告賠償之金額為若干。
伍、得心證之理由：
一、關於爭點一之被告停止營運之命令及第一次行政處分是否即
    被告所屬公務員有故意或過失部分：
（一）按公務員於執行職務行使公權力時，因故意或過失不法侵
      害人民自由或權利者，國家應負賠償責任，公務員怠於執
      行職務，致人民自由或權利遭受損害者亦同，國家賠償法
      第2 條第2 項定有明文。由上開條文觀之，國家因公務員
      不法行為而負國家賠償責任須符合下列要件：須行為人為
      公務員；須為執行職務行使公權力之行為；須行為不法；
      須行為人有故意或過失；須人民之自由或權利受到侵害；
      須違法行為與損害結果間有相當因果關係。
（二）本件被告先以90年7 月20日90彰府環字第4672號函命原告
      停止營運，再以90年8 月21日90彰府環一字第5021號函謂
      原告越界處理建築廢棄土，違反核定內容，撤銷原告前開
      許可，是本件徵結，乃在於原告有無被告所述之越界處理
      建築廢棄土物而違反核定內容情事。
（三）查：
    (一)本件原告請求被告負國家賠償責任，符合行為人為公務員
      之要件，為兩造所俱不爭執，足認屬實。
    (二)被告之行為符合執行職務行使公權力之行為：
      所謂執行職務，係指公務員之行為，在行使其職務上之權
      力或履行其職務上之義務時，與其所職掌之公務有關之公
      務行為而言。而所謂行使公權力，係指公務員立在優越於
      人民之地位，下令或禁止、確認或形成之行為，除行政私
      法行為以外之公法行為均屬之。又所謂行政處分，係指中
      央或地方機關就公法上具體事件所為之決定或其他公權利
      措施而對外直接發生法律效果之單方行政行為，訴願法第
      3 條第1 項及行政程序法第92條定有明文。被告以90年7
      月20日90彰府環字第4672號函命原告停止營運，及以90年
      8 月21日90彰府環一字第5021號函撤銷原告經營系爭廢棄
      土場之許可，皆係屬行政處分，而屬執行職務行使公權力
      之行為，當無疑義。
    (三)被告確具不法行為之存在：
    (1)所謂不法行為，當係指無法律、授權命令依據之行為、或
      違背職務之行為，其範圍較違法之函義為廣，不僅指違反
      法規範之情形，即無正當理由或阻卻違法原因而侵害人民
      權利者，均屬之，包括逾越權限行為、濫用權力行為、違
      背對第三人應執行之職務行為及怠於執行職務之行為。
    (2)本件原告主張被告違法之處，歸納有三項，一為被告以90
      年7 月20日90彰府環字第4672號函命原告停止營運之命令
      ，二為被告以90年8 月21日90彰府環一字第5021號函謂原
      告越界處理建築廢棄土，違反核定內容，撤銷原告經營系
      爭廢棄土場許可之第一次行政處分，三為被告以91年12月
      12日至現場勘查開挖並複丈發現原告之廢棄土物堆置地點
      未與鄰近土地退縮50公尺為由，以92年1 月27日府授環一
      字第091 02 295780 號函第二次撤銷首揭許可並否准原告
      申請同意自即日起開始營運之第二次行政處分（詳本院95
      年3 月3 日言詞辯論筆錄）。
    (3)又本件國家賠償訴訟，關於損害應否賠償，係以行政處分
      是否違法為前提，即行政處分是否違法，為國家賠償之訴
      先決問題。此一先決問題既有行政法院確定判決在先，基
      於「法院一體」之原則，普通法院即應尊重此確定判決之
      結果，且現行裁判管轄，採二元主義，有關行政不法之判
      斷，原則上專屬行政法院審理，普通法院不能越俎代庖，
      侵害行院法院之審判權，故行政法院對於行政處分之違法
      性既有認定，普通法院即應受此認定見解之拘束，不得再
      行審查。
    (4)有關被告停止營運之命令及第一次行政處分，被告不服提
      起訴願，經行政院環境保護署訴願駁回，原告再提起行政
      訴訟，經台中高等行政法院於91年11月5 日以91年度訴字
      第187 號及最高行政法院於93年5 月19日以92年度上字第
      634 號判決以「被告認原告越界處理建築廢棄土違反核定
      內容，係以被告為查核需要，於90年1 月4 日以90彰府環
      一字第269 號函要求原告於申請範圍向地政機關申請鑑界
      並樹立界樁。經原告提報鑑界成果圖後，被告於90年4 月
      27日派員會同原告僱員黃駿霖至現場指界、會勘，並由彰
      化縣員林地政事務所蕭傑衡複驗其指界位置。惟系爭廢棄
      土場其中46之13地號之土地，彰化縣農會原係同意使用3.
      8821公頃，而經彰化縣員林地政事務所複丈為4.1983公頃
      ，有土地測量成果圖為證，原告已超過原核准許可面積0.
      3162公頃使用為其論據。然查彰化縣員林地政事務所90年
      3 月1 日之土地複丈成果圖僅載明46之13地號土地之使用
      面積為Ａ部分0.3883公頃、Ｄ部分3.8100公頃。經被告於
      90年4 月26日派員與彰化縣警察局、彰化縣農會、原告公
      司之人員會勘，於會勘結論載明：「一、現場水土保持設
      施實際丈量尺寸如附件。二、有關越界部分，經縣農會梁
      技師表示非其管理，須經現場管理員認定。三、有關縣農
      會與潔興環保有限公司所簽出租合約書內容，與現場堆置
      之土物是否相符部分及潔興是否越界部分，將另行函雙方
      到縣府說明」。另經被告於90年4 月27日派員與彰化縣員
      林地政事務所及原告公司人員會勘，亦僅於結論載明：符
      現場會勘結果（含照片），會送相關單位。此有土地複丈
      成果圖1 紙、會勘紀錄2 紙在卷可憑。依上述證據資料，
      均未明確認定原告使用之46之13地號土地超過原核准使用
      之3.8821公頃達0.3162公頃。被告於本院雖供陳「依3月1
      日之複丈成果圖與原核定範圍面積圖套繪後，原告使用之
      範圍顯然超過原核定範圍」。惟查原告申請營運地點係向
      彰化縣農會承租之坐落彰化縣大村鄉○○○段46之222 、
      46之223 二筆土地各3.8545公頃、0.0445公頃之全部面積
      及同段46之13地號土地之部分面積3.8821公頃，並提出地
      形圖載明申請範圍。然被告核發予原告之廢棄土物處理場
      許可證，及前述之許可函均僅載明營運地點為彰化縣大村
      鄉○○○段46之13等地號，而未載明營運之面積已有可議
      。另證人董世杰於本院結證稱：90年3 月1 日之測量圖，
      係依據原告叉旗子及圍籬之部分測量，有圍籬的部分就以
      圍籬為界，無圍籬部分就依叉旗子之範圍來量，範圍內僅
      有部分，而非全部均傾倒廢棄物，因地形圖沒有地界，要
      套繪地籍圖有困難，也不會準確，我們地政事務所沒辦法
      做地形圖測量等語。則被告自行依彰化縣員林地政事務所
      作成之土地複丈成果地籍圖套繪於地形圖上，逕認原告核
      准使用之46之13地號土地，超過原核准許可面積0.3162公
      頃尚屬無據。認本件經台灣彰化地方法院檢察署檢察事務
      官會同原告、被告、彰化縣員林地政事務所、彰化縣農會
      人員於90年1 月17日會勘彰化縣大村鄉○○○段46之13、
      46之222 ，46之223 地號土地上之廢棄土石堆置情形及範
      圍，於勘驗結果載明：經指界後，彰化縣農會代理人林權
      稱現場堆置之土石範圍，並未超出提供之部分，此有勘驗
      筆錄在卷可憑。又被告於90年5 月8 日與彰化縣調查站、
      彰化縣警察局、彰化縣員林地政事務所人員共同會勘前述
      三筆土地，其會勘結論亦載明：現場會勘結果潔興環保工
      程有限公司所營921 震災建築廢棄土物處理場所傾倒建築
      廢棄土物，未超出彰化縣大林鄉○○○段46之13、46之
      222 、46之223 三筆地號，傾倒範圍均於彰化縣農會出具
      之土地使用權同意書之內，經潔興環保工程有限公司黃駿
      霖及彰化縣農會林權指界無誤，此亦有該日之會勘紀錄附
      卷足稽。被告核發予原告之廢棄土物處理場許可證，既係
      允許原告處理建築廢棄土物，則首應管制者即在原告有無
      於核准範圍外任意傾倒建築廢棄土物，惟依前所述，尚乏
      證據認原告有於核准範圍外傾倒廢棄土物之情事，詎被告
      竟命原告自行圈定其使用範圍（並非已堆置廢棄土物範圍
      ）後，依彰化縣員林地政事務所就該圈定範圍所作之複丈
      成果地籍圖，自行套繪於原告申請時所提出地形圖上，認
      原告越界「處理」建築廢棄土物，有違核定內容，而廢止
      原核發予原告之廢棄土物處理場許可證尚有未合」為由，
      將訴願決定及原處分即被告停止營運之命令及第一次行政
      處分均撤銷確定等情，為兩造所不爭執，並有該判決附卷
      可稽，本院自應受其拘束，則被告先命令原告停止營運，
      復遽以上開理由，以第一次行政處分撤銷系爭廢棄土場之
      設置許可，應俱屬不法，灼然甚明。
    (5)有關被告第二次行政處分，被告不服提起訴願，經行政院
      環境保護署訴願駁回，原告再提起行政訴訟，經台中高等
      行政法院於93年7 月21日以92年度訴字第742 號及最高行
      政法院於94年12月22日以93年度上字第1886號判決認：原
      告於88年10月1 日所提出彰化縣921 震災建築廢棄土處理
      場緊急設置計畫修定一版內之專案小組附帶意見修正說明
      ，已對農業局所提「與鄰近土地安全退縮50公尺」之意見
      ，表明願意遵照辦理，有該緊急設置計畫修定一版附卷可
      稽。嗣被告即於88年10月4 日作成彰化縣政府921 震災建
      築廢棄土物處理場設置專案小組現勘暨會議紀錄，正式載
      明農業局所提「與鄰近土地安全退縮50公尺」之意見，並
      作成「開發計畫應依各單位意見修正辦理」之會議結論。
      旋即於同日以88彰府環一字第167455號函核准原告申請彰
      化縣政府921 震災建築廢棄土物緊急處理場，並於該函說
      明三內載明「貴公司應依申請文件及核准事項辦理（包括
      專案小組審查結論及彰化縣政府921 震災建築廢棄土物緊
      急處理場設置要點）」，有被告之會議結論及核准函在本
      院卷可憑，是原告所營廢棄土物緊急處理場之廢棄土物堆
      置地點，應與鄰近土地退縮50公尺顯為被告核定內容之一
      ，且為原告前所同意願遵照辦理者。然本件依原告所提自
      行委託大員隆地籍測量有限公司至現場丈量實際建築廢棄
      土物掩埋面積、位置及承租安全圍籬面積及位置之測繪圖
      ，其承租（即受核准設置建築廢棄土物緊急處理場）之北
      界即為滯洪壩，此有該建築廢棄土物用地範圍測繪圖在本
      院卷足稽。被告乃於91年12月12日會同原告代表游飛鵬至
      現場履勘，並以機具沿滯洪壩側起往南方滯洪池沿滯洪池
      邊緣與壩址帶狀開挖（與壩址約略26公尺處）深約50公分
      、長約10公尺，發現內有廢混凝土塊、廢磚塊及其他土石
      等，有彰化縣事業廢棄物處理稽查紀錄工作單1 紙、相片
      12紙、彰化縣員林地政事務所複丈成果圖1 紙附訴願卷可
      憑。被告乃認定原告之建築廢棄土物緊急處理場廢棄土物
      堆置地點未與鄰近土地退縮50公尺，違反原核定內容，自
      非無據，則被告所為撤銷原告建築廢棄土物緊急處理場設
      置許可之處分核無違誤，被告所屬公務員為上述處分，亦
      無故意或過失不法侵害原告權利情事，原告訴請確認被告
      撤銷原告「彰化縣政府921 震災建築廢棄土物緊急處理場
      」許可之行政處分違法，為無理由等語，而駁回原告之訴
      確定一節，亦為兩造所不爭執，是此部分就行政上之裁量
      權而言，被告尚無不法或不妥之處，原告執此主張被告違
      法云云，並非可採。
    (四)被告具有過失之情形：
    (1)按授益行政處分，除具有：法規有准許廢止之規定；原處
      分機關保留行政處分之廢止權；附負擔之行政處分受益人
      未履行該負擔；行政處分所依據之法規或事實事後發生變
      更致不廢止該處分對公益將有重大危害；其他為防止或除
      去對公益之重大危害等要件之一時，得由原處分機關依職
      權為全部或一部之廢止外，基於行政法上之信賴保護原則
      ，行政機關不得任意廢止之，此為行政程序法第123 條所
      明定。在行政機關依法有裁量權限之場合，如行政機關於
      作成裁量處分時，本有多數不同選擇，若因為特殊之事實
      關係致使行政機關除採取某種措施之外，別無其他選擇，
      稱為裁量萎縮或稱裁量縮減至零。而且，行政機關行使職
      權裁量時，仍需遵守法律優越原則，所作之個別判斷亦應
      避免違背平等原則、比例原則等一般法的規範，如裁量係
      基於法律條款之授權時，尤其不得違反授權之目的或超越
      授權之範圍，否則即構成裁量逾越（即超越授權範圍）或
      裁量濫用（即違反授權目的）。如行政機關依法有裁量權
      限，但因故意或過失而消極的不行使裁量權，亦構成裁量
      怠惰。不論裁量逾越、裁量濫用或裁量怠惰，均構成行政
      機關之裁量瑕疵。另按行政行為應以誠實信用之方法為之
      ，並應保護人民正當合理之信賴，行政程序法第8 條載有
      明文。
    (2)本件原告於88年10月4 日經被告以88彰府環一字第167455
      號函核准原告經營系爭廢棄土場之許可，係屬被告本於職
      權所為之授益行政處分，在查無原告有行政程序法第119
      條所揭信賴不值得保護情事，則基於信賴保護原則，除有
      行政程序法第123 條規定各款所舉事由外，被告本不得以
      廢止、撤銷或類此效力之行政處分否定上開授益行政處分
      ，詎被告竟未先查證並得有確信依據之情況下，在原告許
      可證有效期限屆滿前，即貿然命令原告停止營運，復於原
      告未越界處理建築廢棄土之情形下，逕認原告越界處理建
      築廢棄土物違反核定，而以第一次行政處分撤銷原告經營
      系爭廢棄土場之許可，顯屬裁量權之濫用，而有過失甚明
      。
    (五)原告之財產權受到侵害：
      按國家賠償法第2 條第2 項所謂之權利，應係指除反射利
      益以外之一人民所得主張之權利而言。本件原告經營系爭
      廢棄土場之許可，係被告所核准，令原告取得並享有且具
      排他性之營業上之權利，另原告於核准經營系爭廢棄土場
      時所投資之人力、物力、設備等有形及無形資產，亦屬憲
      法第15條所指之財產權，應予保障，是本件原告之財產權
      確受有侵害，當屬無疑。
    (六)被告之違法行為與原告財產權受損間，有相當因果關係存
      在：
      原告因信賴被告前開經營系爭廢棄土場之許可，因而投入
      人力、物力等財產，嗣因被告之不法停止營運之命令及第
      一次行政處分撤銷經營許可，顯受有損害，且二者間並有
      相當因果關係存在，要屬無疑。
（四）綜上所述，被告就停止營運之命令及第一次行政處分行為
      ，係屬公務員執行職務，行使公權力之不法行為，被告所
      屬公務員於上開行為時，係應注意能注意，且無不能注意
      之情形存在，而有過失，其過失行為並對原告之財產權造
      成損害，其損害與被告之行為間，復有相當因果關係存在
      ，符合國家賠償法第2 條所規定之國家賠償責任要件。從
      而，原告主張被告應負國家賠償責任，為有理由。
二、關於原告所得請求被告賠償之金額為若干之爭點部分：
（一）按損害賠償，除法律另有規定或契約另有訂定外，應填補
      債權人所受損害及所失利益為限；依通常情形或依已定之
      計劃、設備或其他特別情事，可得預期之利益，視為所失
      利益，民法第216 條定有明文，此亦為國家賠償法第5 條
      所明定適用。復按損害賠償之債，以有損害之發生及明責
      任原因之事實，並二者之間有相當因果關係為成立要件（
      最高法院48年台上字第481 號判例意旨參照）。又所謂相
      當因果關係者，係指有此行為，依客觀觀察，通常即會發
      生此損害者，視為有因果關係；如無此行為必不生此損害
      ，或雖有此行為，通常亦不生此損害，即為無因果關係。
      是人民之自由或權利受到侵害而請求國家賠償者，必須主
      張其損害與公務員之不法行為有此等因果關係，亦即必須
      證明係由於公務員違背其職務義務之行為所致，如該職務
      義務之行為與該受害之自由或權利無關，亦即並不以保護
      被害人之自由或權利為目的，則不能認為有相當因果關係
      。原告主張其所受損害計分為支付場地租用費用、保證金
      2,000,000 元遭沒收及支付保證金3 倍即6,000,000 元之
      賠償、已支出之場地、設備、檢驗費等費用、所失利益等
      部分，茲分述如下：
    (一)支付場地租用費用部分：
      本件原告主張其因被告違法之停止營運之命令及第一次行
      政處分，致原告自90年7 月20日至92年1 月27日計556 日
      無法使用系爭廢棄土場，自得請求相當於租金支付之損害
      304,658 元云云。被告辯稱：原告租用彰化縣農會之土地
      ，與被告之許可處分無關，且原告與彰化縣農會之租約效
      力，不因被告是否許可，或於許可後是否廢止而異其效力
      ，故原告自不得主張受有租金之損害等語。查：原告對第
      三人即彰化縣農會之租金支付義務係依渠等租賃契約而生
      ，並非因被告不法之停止營運之命令及第一次行政處分所
      肇致，且前揭行政處分並不以保護原告租金權利為目的，
      與原告租金損害更屬無涉，是原告所受之租金損失與被告
      不法之停止營運之命令及第一次行政處分間，並無相當因
      果關係，原告自不得請求被告賠償此部分之損失。
    (二)保證金2,000,000 元遭沒收及支付保證金3 倍即6,000,00
      0 元之賠償部分：
      原告主張：因被告停止營運之命令及第一次行政處分致原
      告無法履行與彰化縣農會於立約之日自88年1 月30日起5
      年內將系爭廢棄土場完成填土整平植生之約定，致保證金
      2,000,000 元遭彰化縣農會沒收之事實，固據提出繳款整
      理聯單為據，然查：原告自88年10月4 日起至90年7 月20
      日止近1 年10個月間，收受之廢棄土數量為3,000 立方公
      尺，而被告向彰化縣農會承租之土地面積為3.8821公頃，
      為兩造所不爭，並有彰化縣農會大村林場土坑供人申請欲
      承攬收容高鐵工程之隧道挖掘及重大工程棄土方堆置場出
      租合約書在卷可稽，則原告能否於93年1 月30日前完成系
      爭廢棄土場之填土整平植生工程，要無疑問，此外，原告
      復未能舉證證明其確有於88年1 月30日起5 年內將系爭廢
      棄土場完成填土整平植生之能力，則其雖受有保證金2,00
      0,000 元遭彰化縣農會沒收之損失，然該損失與被告不法
      停止營運之命令及第一次行政處分間有無相當因果關係存
      在，亦非無疑，是原告請求被告賠償此部分損失，要屬乏
      據。另有關6,000,00 0元賠償部分，尚未經彰化縣農會求
      償，為原告所是承（詳本院95年3 月3 日言詞辯論筆錄）
      ，則將來原告與彰化縣農會如何解決渠等間之租賃關係，
      並未可知，尚難證明原告現受有損害，原告現既未受有損
      害，其請求此部分之賠償，自無理由。
    (三)已支出之場地、設備、檢驗費等費用部分：
      原告主張其為經營系爭廢棄土場已支出之場地、設備、檢
      驗費等費用合計5,860,476 元，因被告違法處分，致無法
      使用場地，因而受有上開費用無法使用或收回之損失云云
      ，被告則辯稱：該費用係原告合法營運所必需先行支付之
      費用，自不得請求被告賠償等語。查：原告為經營系爭廢
      棄土場計支出場地、設備、檢驗費等費用5,860,476 元之
      事實，雖據證人丙○○證述在卷，並有轉帳傳票、支出證
      明單、支票收訖簽回單、統一發票、估價單、帳卡、簽證
      單、客戶對帳卡附卷可憑，然上開費用之支出乃原告為經
      營系爭廢棄土場所支出之必要費用，本係原告所應自負之
      創業風險，且上開費用係於88年3 月9 日起至89年11月30
      日止之期間內所支出，顯早於被告停止營運之命令及第一
      次行政處分前，則前開費用應與被告停止營運之命令及第
      一次行政處分無涉，亦無相當因果關係存在，則原告此部
      分請求，亦無理由。
    (四)所失利益部分：
    (1)原告主張依通常情形或已定之計劃可預期之利益，依彰化
      縣稅捐稽徵處核定公司規格相同且同樣經被告許可經營建
      築廢棄土處理場之雙倫公司每立方米廢棄土獲利單價229
      元及被告許可所得經營之容土量405,000 立方公尺扣除被
      告已填數量3,000 立方公尺計算，原告可得之利益為92,0
      58,000元等語，被告則辯稱原證九係雙倫公司自行製作之
      統計表，與彰化縣稅捐稽徵處之核定無關，又被告第二次
      行政處分為適法，則原告所得合法營運之期限應縮短至92
      年1 月27日止，且原告應舉證證明得自行收納402,000 立
      方公尺之廢棄土物，況原告每月可收之廢棄土數量不過約
      136 立方公尺，則自90年7 月20日至92年1 月27日止總計
      18個月又7 日期間，原告可能收受之廢棄土數量為2,480
      立方公尺，以原告所主張每立方公尺229 元之單價計算，
      原告於此期間所減少之收入亦僅為567,920 元，扣除原告
      於該18個月期間應支出之租金成本300,006 元後，原告可
      得之稅前收益應為267,914 元等語。
    (2)本院查：原告主張彰化縣稅捐稽徵處核定雙倫公司每立方
      米廢棄土獲利單價22 9元，係以原證九之雙倫公司依起造
      人承造人名單彙整廢棄土物計算表上所載「稅捐處以此單
      價（按指229 元）為課稅金額」等語為據，被告則否認該
      計算表之真正，經傳訊證人陳怡汎具結證述：該計算表係
      伊依照檢察官提示之單據製作，但稅捐處以此單價為課稅
      金額並非伊所書寫等語，則該計算表上所載「稅捐處以此
      單價為課稅金額」等語是否真係代表彰化縣稅捐稽徵處以
      229 元為雙倫公司課稅金額，即屬有疑，而原告復未能舉
      證證明，則原告依據原證九之計算表作為計算其所失利益
      ，自屬無據。
    (3)另，被告許可原告經營之容土量雖為405,000 立方公尺，
      惟原告未能舉證證明其依通常情形或已定之計劃可達成被
      告許可經營之容土量405, 000立方公尺，則其主張以被告
      許可經營之容土量扣除被告已填數量計算其所失利益，亦
      非可採。
    (4)然按當事人已證明受有損害而不能證明其數額或證明顯有
      重大困難者，法院應審酌一切情況，依所得心證定其數額
      ，民事訴訟法第222 條第2 項定有明文。原告因被告不法
      之停止營運之命令及第一次行政處分，使其無法繼續經營
      系爭廢棄土場，顯係受有損害，當屬無疑，且因原告無法
      繼續經營系爭廢棄土場致其無法證明其所失利益之損害數
      額或證明顯有重大困難，本院審酌原告係於88年10月4 日
      經被告許可經營系爭廢棄土場，其88年度營業淨利為523,
      727 元、89年度營業淨利為576, 833元、90年度營業淨利
      為897,301 元，有財政部台灣省中區國稅局員林稽徵所以
      95年7 月4 日中區國稅員林一字第0950016240號函檢送之
      營利事業所得稅結算申報書在卷可稽，平均每年營業淨利
      為665,954 元；另原告係於90年7 月20日遭被告不法命令
      停止營運，迄92年1 月27日經被告為第二次行政處分合法
      撤銷其經營系爭廢棄土場之許可，是原告得請求所失利益
      之期間為自90年7 月20日起至92年1 月26日止，計556 日
      ，據以計算，原告所失利益為1,014,440 元，其計算式為
      665,954 ×556 ÷365 ＝1,014,440元。
（二）負損害賠償責任者，除法律另有規定或契約另有訂定外，
      應回復他方損害發生前之原狀。因回復原狀而應給付金錢
      者，自損害發生時起，加給利息。第1 項情形，債權人得
      請求支付回復原狀所必要之費用，以代回復原狀。應回復
      原狀者，如經債權人定相當期限催告後，逾期不為回復時
      ，債權人得請求以金錢賠償其損害，民法第213 條、第21
      4 條定有明文。準此，原告請求自國家賠償請求書送達被
      告之翌日即92年7 月22日起加計法定遲延利息，核無不合
      。
陸、綜上所述，原告依國家賠償法第2 條第2 項規定，請求被告
    賠償，在1,014,440 元及自國家賠償請求書送達被告翌日即
    92年7 月22日起至清償日止，按年息5%計算之利息，為有理
    由，應予准許，逾此部分之請求，即屬無據，應予駁回。
柒、兩造皆陳明願供擔保，聲請宣告假執行或免為假執行，經核
    原告勝訴部分，合於法律規定，爰分別酌定相當之擔保金額
    宣告之；原告其餘假執行之聲請，因訴之駁回而失所依據，
    不予准許。
捌、本件事證已臻明確，兩造其餘主張陳述及所提之證據，均毋
    庸再予審酌，附此敘明。
據上論結：本件原告之訴為一部有理由，一部無理由，依民事訴
訟法第79條但書、第390 條第2 項、第392 條，判決如主文。
中    華    民    國    95    年    7     月    28    日
                  民事第一庭    法  官  游秀雯
以上正本係照原本作成。
如不服本判決，應於判決送達後20日內向本院提出上訴狀。
中    華    民    國    95    年    7     月    28    日
                                書記官  張西武


司法院資訊處製作；財團法人民間司法改革基金會備份。
